【裁判字號】    89,簡上,74
【裁判日期】    891017
【裁判案由】    返還土地
【裁判全文】
臺灣臺南地方法院民事判決    八十九年度簡上字第七四號
    上  訴  人  乙○○
    訴訟代理人  丙○○○
    被上訴人    甲○○
右當事人間請求返還土地事件，上訴人對於中華民國八十九年二月十日本院新市簡易
庭八十八年度新簡字第五四六號第一審判決提起上訴，本院判決如左：
    主  文
上訴駁回。
第二審訴訟費用由上訴人負擔。
    事  實
甲、上訴人方面：
一、聲明：求為判決：
（一）原判決廢棄。
（二）被上訴人應將坐落台南縣大內鄉○○段一八０四地號內如附圖所示Ｇ部份面積
      約二平方公尺土地（以實測為準）之地上物拆除，將土地交還上訴人。
二、陳述：除與原判決記載相同者，茲引用之外，補稱：
（一）上訴人於原審法院聲請命地政機關鑑測被上訴人位於台南縣大內鄉○○段一八
      ０五之一地號之地上物（即浴室之磚牆）有無占用上訴人所有同段一八０四地
      號土地，原判決未囑託地政機關測量，即認定被上訴人未占用上訴人所有土地
      云云，殊嫌率斷。
（二）原判決引用台灣省政府地政處土地測量局於鈞院八十四年度新簡字第五十號鑑
      定報告結果：大內段一八０五之二號之房屋並無越界使用同段一八０四號土地
      ，並認台南縣政府麻豆地政事務所八十八年所二字第七二六八號函亦認同測量
      局之鑑定報告，殊有誤會，蓋：
  １．在鈞院新市簡易庭八十四年度新簡字第五十號案件中，原告為乙○○（即上訴
      人），被告為甲○○（即被上訴人）及楊壬貴、楊走等三人，該案第一審命台
      灣省政府地政處土地測量局鑑測時，將被上訴人於大內段一八０五之一號土地
      上之浴室，誤為係位於一八０五之二號，鑑測結果乃載為「大內段一八０五之
      二號之房屋並無越界使用同段一八０四號土地內」等語，上訴人乃先撤回對甲
      ○○部分之訴。
  ２．鈞院新市簡易庭八十六年新簡字第三０五號案件，原告係甲○○（即被上訴人
      ），被告為乙○○（即上訴人），該案法院係命台灣省政府地政處土地測量局
      派員針對乙○○位於大內段一八０四號土地上之圍牆有無占用甲○○一八０五
      一、一八０五之二號土地而為之鑑測，鑑測結果，認為乙○○之圍牆並未占用
      甲○○之土地。
  ３．台灣省政府土地測量局人員雖前後二次實施鑑測，惟就本案爭執之甲○○位於
      大內段一八０五之一地號浴室磚牆是否越界占用乙○○所有有大內段一０八四
      號土地乙節，從未加以測量，原判決誤為業已鑑測云云，不無誤會。
  ４．由原判決逕行引用之台南縣麻豆地政事務所八十八年所二字第七二六八號回函
      可知麻豆地政事務並未實際進行測量，並不能作為本案之判斷依據。且該函所
      據之台灣省政府地政處土地測量局之二次複丈鑑定書亦非針對本案之「爭執」
      進行鑑測，自不適為本案判決之依據。
（三）鈞院新市簡易庭八十六年六月十二日所製作之「鑑定書」之「圖例」載明：「
      １. ２. ３. 號噴紅漆位置係大內段一八０四地號土地所有權人所圍之圍牆位
      置」、「４. ５. ２. 號噴紅漆位置係大內段一八０五－一、一八０五－二號
      土地所有權人所有之牆壁位置」，則其中「２」號噴紅漆位置，究竟係位於上
      訴人或被上訴人所有之牆壁上？殊屬疑義，由此，上開鑑定書之記載，已見矛
      盾。蓋上訴人之圍牆與被上訴人之房屋、浴室牆壁，係完全獨立之物，２號噴
      漆豈會同時位於兩片不同地號上之牆壁？
（四）從右開鑑定圖中，可以明顯看出前項有爭執之「２」號噴紅漆記號與「４」、
      「５」號噴紅漆記號，三處均位於大內段一八０五之二地號上之牆壁，則該鑑
      定人所採之１、２、３、４、５五處基準點之記號，並無任何一處針對「一八
      ０五之一地號」上之被上訴人浴室牆壁加以鑑測。然而，該次鑑定書竟認定「
      大內段一八０五之一地號之牆壁，未越界占用一八０四地號土地」云云，殊為
      錯誤。
（五）上訴人於鈞院八十四年度新簡字第五０號判決勝訴後，在一八０四地號土地上
      興建圍牆，因被上訴人甲○○所有位於一八０五之一地號土地上之浴室（現已
      殘存牆壁）有一部分越界占用一八０四號土地，上訴人為使磚牆成一直線而避
      免觸及甲○○之浴室，乃自行退縮三十公分，易言之，上訴人位於一八０四號
      土地上所建磚牆，距離實際界址約有三十公分，目前架設於現場之鐵線位置，
      才是真正之兩造土地界址。而被上訴人浴室之牆壁則係超越鐵線位置而幾乎與
      上訴人之圍牆接觸，準此，被上訴人浴室之牆壁確係占用一八０四號土地，實
      在非常明顯。
三、證據：除援用第一審所提證據外，並聲請履勘現場及聲請囑託地政機關及內政部
    土地測量局鑑測被上訴人甲○○位於大內段一八０五之一地號上浴室之磚牆有無
    占用上訴人乙○○所有大內段一八０四地號土地。
乙、被上訴人方面：
一、聲明：求為判決如主文所示。
二、陳述：除與原判決記載相同者，茲引用之外，補稱：
（一）被上訴人堅決否認有越界佔用上訴人所有大內段一八０四號之土地面積約二平
      方公尺之事。
（二）台灣省政府地政處土地測量局於八十四年度新簡字第五０號案件中曾受鈞院囑
      託測量，製成鑑定報告記載為「大內段一八０五之二號之房屋並無越界使用同
      段一八０四號土地內」等語。又台南地檢署八十四年度偵字第四二一八號上訴
      人告訴被上訴人竊佔乙案之檢察官不起訴處分書可稽。更有鈞院八十六年三月
      廿一日南院慶民新庭字第０九九０號函所附之測量局鑑定書乙紙附卷可按。本
      件原審依職權囑託台南縣政府麻豆訴地政事務所測量，亦據該所函覆稱：「．
      ．．測貴局已出具鑑定書供貴庭參辦，本案貴庭如再需複丈成果圖，請逕向測
      量局出具該二次之複丈鑑定書」等語，此有台南縣麻豆地政事務所八十八年所
      二字第七二六八號函乙紙附卷可證，從而麻豆地政事務所亦認同測量局之鑑定
      報告，上訴人復狀請上開測量局重測，顯係拖延訴訟，其主張自不足採。
（三）本件歷經原審及上訴審先後二次履勘現場，均證明被上訴人並無越界建築情事
      ，原判決將上訴人之訴駁回，並無違誤，上訴人之上訴顯無理由。
三、證據：援用第一審所提證據。
丙、本院依職權調閱八十四年度新簡字第五０號拆屋交地民事歷審卷、八十六年度新
    簡字第三０五號返還土地歷審卷，函詢台南縣麻豆地政事務所關於系爭土地之測
    量情形，並訊問證人吳仕智。
      理    由
一、本件上訴人起訴主張：上訴人所有坐落台南縣大內段一八０四地號（下稱系爭土
    地）、地目旱、面積０點一二六七公頃之土地與被上訴人所有之大內段一八０五
    之一地號土地相鄰，而被上訴人右開土地上之浴室，無權占有上訴人前揭土地內
    如附圖所示Ｇ至Ｆ部分，面積約二平方公尺之土地，為此，爰依所有物返還請求
    權之法律關係，請求命為被上訴人應將坐落系爭土地如附圖示之建物（即浴室）
    拆除，將土地返還予上訴人之判決等情。被上訴人則以：伊所有前揭建物並未越
    界而無權占有上訴人所有前開土地，此業經台灣省政府地政處土地測量局測量、
    麻豆地政事務所函覆屬實，上訴人請求無權占有拆屋還地，自無理由等語，資為
    抗辯。
二、本件上訴人主張：上訴人所有坐落台南縣大內鄉○○段一八０四地號之土地，經
    被上訴人無權占有如附圖所示ＧＦ部分，蓋有浴室磚牆使用之事實，固據其提出
    土地登記簿謄本，並舉出兩造於另案本院八十四年度新簡字第五０號拆屋交地事
    件，囑託台南縣麻豆地政事務所於八十四年四月一日施測結果，認被上訴人占用
    上訴人所有系爭土地如附圖所示Ｆ－Ｇ部分為證。惟查，嗣因被上訴人不服上開
    勘測結果，經本院再囑託台灣省政府地政處土地測量局，鑑定結果則表示：大內
    段一八０五－二號之房屋（即被上訴人所有建物）並無越界使用同段一八０四號
    土地（即上訴人所有之系爭土地）內等語明確，此有八十四年七月十二日台灣省
    政府地政處土地測量局八四地測二字第一三九０八號函附於上開八十四年度新簡
    字第五０號民事卷足憑。又查，被上訴人復於另案本院八十六年度新簡字第三０
    五號訴請上訴人拆屋交地事件，並經本院復囑託台省政府地政處土地測量局就被
    上訴人所有建物是否占用上訴人所有系爭土地進行施測，亦經明確鑑測結果：大
    內段一八０五之一、一八０五之二地號土地所有權人（即指被上訴人）所有之牆
    壁位置經測量結果並無超越使用同段一０八四地號土地（即指上訴人所有系爭土
    地）等語在卷，亦有該局八十六年七月四日八六地測二字第一一七六四號函附鑑
    定書附於上開八十六年度新簡字第三０五號民事卷可稽，此可見，台灣省政府
    地政處土地測量局二次測量結果均認被上訴人之建物並無占用上訴人所有系爭一
    八０四號土地之情形，而僅台南縣麻豆地政事務於八十四年四月一日施測結果認
    為有占用，顯見前者之結論應較為可採。又經比較其二者之施測方法，按台南縣
    麻豆地政務所其施測方法係以經緯儀為儀器，複丈以圍根點或界址點為依據，此
    據該次施測之測量員吳仕智於本院審理中陳明在卷（見本院八十九年六月十四日
    準備程序筆錄），而依本院二次委請之台灣省政府地政處土地測量局所為之鑑測
    ，其施測方法則係以：首先用精密電子測距經緯儀在系爭土地附近周圍施測導線
    點，並經計算檢核閉合後作為該測區之控制點，然後依各導線點為基點，用上列
    儀器將依據法官指示就兩造所主張指認之界址點，施測計算之數值坐標輸入電腦
    ，經自動繪圖儀展繪於鑑測原圖上，然後依據地政事務所保管之地籍圖，與前項
    展繪成果核對檢核後測定於鑑測原圖上作成鑑定圖，則無論係就鑑測之儀器，或
    鑑測所採用之數值，土地測量局所採之鑑測方式均較為精密，足認上開鑑測結果
    應堪採信。
三、雖上訴人又主張：土地測量局二次結果均未就被上訴人位於一八０五之一地號之
    浴室磚牆是否占用上訴人所有之一八０四地號土地予以測量云云。經查，土地測
    量局於另案本院八十六年度新簡字第三０五號事件中所為之鑑定書，其上即已明
    確記載：大內段「一八０五之一」、一八０五之二地號土地所有權人所有之牆壁
    位置經測量結果並無超越使用同段一八０四地號土地等語（詳如前揭書），按上
    鑑測結果係本院會同該局測量人員勘驗現場，並由法官當場指示測量員就被上訴
    人之圍牆及浴室坐落位置、範圍、面積為測量，此有本院八十六年五月十四日勘
    驗筆錄附於上卷可憑，足見上開鑑測乃明確鑑測被上訴人之圍牆及浴室占用情形
    所為，上訴人辯稱：該案係僅測量上訴人在一八０四地號之地上物有無占用被上
    訴人所有一０八五之一、之二地號土地而為之鑑測云云，顯有誤會，並非可取。
    又查依土地測量局於另案八十四年度新簡字第五０號鑑定書鑑定結果第六點雖僅
    載：大內段一八０五之二號之房屋並無越界使用同段一八０四土地範圍內等語，
    然上訴人於該事件其請求拆除之訴訟標的物即被上訴人所有之地上物（即浴室磚
    牆）占用其所有一八０四地號部分，而本院於八十四年六月十七日會同勘測現場
    時，亦指示測量員，測量「系爭標的」，足認所指示施測之標的，即指占用上訴
    人一八０四地號土地上被上訴人所有地上物甚明，斷無割裂劃分被上訴人在一八
    ０五之一或一八０五之二地號之地上物之道理，是上訴人執著於上開鑑定書之記
    載方式（僅略稱大內段一八０五之二地號之房屋），而斷章取義，認為未就被上
    訴人位於一八０五之一地號之地上物為測量云云，顯屬無稽，殊非可採。且參以
    上訴人於該事件審理中，經提示土地測量局之鑑定書，即當庭撤回對被上訴人拆
    屋還地之請求（見上卷八十四年七月二十八日言詞辯論筆錄），益徵被上訴人所
    有之地上物並未占用上訴人之系爭土地，應堪認定。
四、綜上所述，被上訴人所有系爭浴室磚牆業經台灣省政府土地測量局二次測量，均
    認並無越界占用上訴人台南縣大內鄉○○段一八０四地號土地，被上訴人並無在
    上訴人所有之系爭土地上越界建築之情事，迭如前述。從而，上訴人本於所有物
    返還請求權之法律關係，請求被上訴人將坐落上人所有系爭土地如附圖所示ＧＦ
    部分之地上物拆除，將土地返還予上訴人，自屬無理由，應予駁回，是則原審為
    上訴人敗訴之判決，於法並無不當，上訴意旨指摘原判決不當，求予廢棄改判，
    為無理由，應予駁回其上訴。
五、據上論結，本件上訴為無理由，依民事訴訟法第四百三十六條之一第三項、第四
    百四十九條第一項、第七十八條，判決如主文。
中      華      民      國    八十九    年      十      月    十七      日
                                臺灣臺南地方法院民事第二庭
~B審判長法官  蔡美美
~B      法官  王國忠
~B      法官  莊玉熙
右正本證明與原本無異
本判決不得上訴
中      華      民      國    八十九    年      十      月     二十     日
~B      法院書記官  許美惠


司法院資訊處製作；財團法人民間司法改革基金會備份。
